台灣高等法院民事判決　九十一年度家上字第一三四號
　　　上　訴　人　甲○○
　　　被上訴人　　乙○○
右當事人間請求離婚事件，上訴人對於中華民國九十一年三月二十八日臺灣桃園地方
法院九十一年度婚字第一八四號第一審判決，提起上訴，本院判決如左：
    主    文
原判決廢棄。
准兩造離婚。
第一、二審訴訟費用由被上訴人負擔。
    事    實
壹、上訴人方面：
一、聲明：如主文。
二、陳述：除與原判決記載相同者，茲引用外，補陳略稱：
    (一)夫妻失和無法互守終身之離婚事件，於客觀上雖無法提出積極人證、物證時，
      得以子女就日常生活所見所聞，為兩造互動為證。查證人于國鴻年僅三歲時，
      被上訴人即離家不歸，相隔十二年後始返家，證人于國鴻自知悉兩造婚姻相處
      模式，然原審既未就兩造子女于國鴻詳為調查，甚至未採信其之證詞。而訴外
      人徐錫山為兩造婚姻之破壞者，原審反而援用其證詞作不利上訴人之認定，實
      難令上訴人折服。
    (二)兩造雖為夫妻關係，然被上訴人卻以照顧上訴人日常生活為條件，要求上訴人
      將名下三棟房屋過戶予被上訴人，上訴人照辦後，被上訴人仍藉機吵鬧找麻煩
      ，包括兒子、媳婦均被迫搬離以求家庭和諧，然被上訴人變本加利，完全不照
      顧七十多歲的上訴人，甚至於民國（下同）九十年六月，更換桃園縣八德市○
      ○里○鄰○○街一八○號一樓門鎖、加裝鐵門，不准上訴人進房、不料理家常
      飲食，卻每天與破壞婚姻的第三者徐錫山於該房看電視、吃飯，枉顧婚姻之忠
      誠。本件上訴後，第三者徐錫山始暫時遷出避嫌，被上訴人雖遷回桃園縣八德
      市○○里○鄰○○街一七八號三樓，然上訴人仍然無法進出。從而，縱使上訴
      人與兒子百般容忍被上訴人，並配合被上訴人需要，被上訴人仍然未盡為人妻
      為人母之義務。
    (三)被上訴人平日對上訴人冷嘲熱諷，彼此夫妻關係早已名存實亡，平時亦無互動
      或交集，被上訴人之所以不願離婚之主因，無非以上訴人古稀身亡後，伊尚能
      以配偶身分享有軍人眷屬半俸之優惠，惟此非婚姻制度之目的。從而，維持兩
      造婚姻關係，已無意義，另依被上訴人主觀上、客觀上遺棄上訴人在繼續狀態
      中，且希望上訴人早日死亡之心理，顯亦符合民法第一千零五十二條第二項准
      予離婚之事由。
貳、被上訴人方面：
一、聲明：上訴駁回。
二、陳述：除與原判決記載相同者，茲引用外，補陳略稱：
    (一)上訴人原審以民法第一千零五十二條第一項第五款、第六款及同條第二項為訴
      訟標的，惟上訴人於原審九十一年三月十四日當庭撤回對第二項之請求，並經
      記明筆錄在案，從而本件為訴之追加，且有意圖延滯訴訟及防礙被上訴人答辯
      之情形，上訴人之追加即無理由，應不予准許。
    (二)證人于國鴻係兩造之子，其所為之證言應有其可信之處，而證人于國鴻竟然反
　　　其道而行，甚於證詞中出現為人之子不應有之話語「我希望我的父母親能夠離
　　　婚，離婚後我會照顧我的父親。」云云，身為人子豈可出此不孝狂言，父母離
　　　婚與否與子女照顧豈可混為一談？又，同是親生父母，于國鴻何來父母離婚後
　　　會照顧父親，反面推之即不照顧母親之說詞？足見于國鴻對親生母親心存偏見
　　　，其證詞顯有偏頗傾向，自無足採信。另上訴人指摘證人徐錫山為兩造婚姻破
　　　壞者，然上訴人所為之論述可有提出證據為憑？(三)倘被上訴人僅係貪圖上訴人
　　　財產，自可於受贈三棟房屋後離婚，何必再盼望上訴人早死藉以「吃其半俸至
　　　死為止」？況兩造結婚數十寒暑，被上訴人為家庭犧牲奉獻，縱享有配偶「吃
　　　半俸至死」之權，無嘗不是上訴人應給的基本照顧？此係被上訴人辛苦所應得
　　　及政府所設之德政，對被上訴人言亦非種不當得利。況夫妻同居義務，並非一
　　　定須侷限於睡在同一房間，兩造居住同一個屋簷下，僅上下樓層之差異而已，
　　　雖非朝夕相處，卻亦能雞犬相聞，是而被上訴人並無遺棄上訴人之事實，且夫
　　　妻間「照顧」應屬互相義務，並非被上訴人單方面付出。兩造結婚數十年，分
　　　分離離、吵吵鬧鬧業已數十寒暑，然而俗謂夫妻床頭吵床尾和，絕無因細故即
　　　要請求判決離婚之理，甚者乃兩造以前已經離過一次又再復合，到現在年歲已
　　　大，被上訴人並無離婚打算。
     理      由
一、按「訴狀送達後，原告不得將原訴變更或追加他訴。但有下列各款情形之一者，
    不在此限︰一、被告同意者。二、請求之基礎事實同一者。三、擴張或減縮應受
    判決事項之聲明者。四、因情事變更而以他項聲明代最初之聲明者。五、該訴訟
    標的對於數人必須合一確定時，追加其原非當事人之人為當事人者。六、訴訟進
    行中，於某法律關係之成立與否有爭執，而其裁判應以該法律關係為據，並求對
    於被告確定其法律關係之判決者。七、不甚礙被告之防禦及訴訟之終結者。」，
    民事訴訟法第二百五十五條第一項訂有明文。本件上訴人於原審起訴主張被上訴
    人惡意遺棄、意圖殺害上訴人，及有其他重大事由，難以維持婚姻，依民法第一
    千零五十二條第一項第五、六款及第二項規定，訴請離婚，嗣又於原審九十一年
    三月十四日審理中當庭撤回民法第一千零五十二條第二項之法律依據，惟其請求
    所依據之基礎事實則未變更或撤回，故上訴人於本院審理中復追加依民法第一千
    零五十二條第二項規定請求，其請求之基礎事實均屬同一，被上訴人雖不同意，
    惟揆諸首揭規定，於法並無不合，亦應准許之，合先敘明。
二、本件上訴人起訴主張：兩造前曾離婚，嗣於七十四年十二月卅日再度結婚，現婚
    姻關係仍存續中，詎被上訴人自九十年八月間起竟拒與上訴人同房，顯違人性之
    常，且上訴人高齡七十五歲每日三餐須人打理，渠料被上訴人更自九十年十月間
    起，即不準備膳食供其食用，更未幫上訴人清洗衣物，足見被上訴人以惡意遺棄
    上訴人在繼續狀態中。九十年十月間某日，上訴人下樓吃飯，被上訴人竟持菜刀
    將其背部、胸部及手臂等多處砍傷，足徵被上訴人有殺害上訴人之意圖，構成難
    以維持婚姻之重大事由，爰依民法第一千零五十二條第一項第五款、第六款、第
    二項規定，請求准兩造離婚。
三、被上訴人則以：兩造自七十六年七月間起即已分房各自居住，惟仍住同一棟樓，
　　上訴人生活起居、三餐亦由伊照料，且上訴人已年七十餘歲已是心有餘力不足，
　　難謂伊未盡同居義務，迨九十年十月間某日二造因故爭吵，上訴人先對伊動手毆
　　打，伊為圖自衛乃持菜刀刀背傷及上訴人手臂數處，並無殺害之意圖，嗣該次爭
    吵之後，上訴人即不於吃飯時間下樓吃飯，每於上午十時許或晚上九時許始下樓
    要求伊煮飯，堪信上訴人聲稱伊不準備膳食供其食用，要與事實有間，又伊係每
    三日始清洗衣物乙次，並無不幫上訴人清洗衣物之情等語資為抗辯。
四、上訴人主張二造於七十四年十二月三十日再度結婚，現婚姻關係仍存續中，又二
    造自九十年八月間起即已分房並分開樓層各自居住之事實，業據其提出與所述相
    符之戶籍謄本乙紙為證，復為被上訴人所不爭，應堪信為真實，是本件所應審究
    者厥為被上訴人是否有殺害上訴人之意圖？及有無以惡意遺棄上訴人在繼續狀態
    中？是否有構成難以維持婚姻之其他重大事由？
五、關於被上訴人是否有殺害上訴人之意圖部分：
(一)被上訴人固坦承上述時地曾持菜刀作勢欲砍上訴人之事實惟否認有殺害上訴人之
    意圖，辯稱：二造因故爭吵，上訴人先對伊動手毆打，伊為圖自衛乃持菜刀刀背
    傷及上訴人手臂數處，並無殺害之意圖等語，復證人徐錫山於原審九十一年三月
    十四日審理中結稱：九十年十月間某日上訴人進門吃飯，不知何因即持用筷筒毆
    打被上訴人臉部，二造遂因而發生爭吵，嗣被上訴人即持拿乙把菜刀嚇令上訴人
    離開，當時在場之人尚有許多來吃小吃之顧客，且該店是公眾得出入之場所，當
    時亦有營業等語 (見原審卷第三八頁) ，足見二造發生爭吵之時，既有多人在場
    聞見，則被上訴人是否會干冒刑責自曝其犯行，而「意圖殺害」上訴人，應難謂
    為無疑。
(二)況如證人徐錫山所證，二造會發生爭吵係因上訴人先持用筷筒毆打被上訴人臉部
    ，被上訴人始持拿菜刀嚇令上訴人離開及反抗，堪信，本件既係起因於上訴人先
    毆打被上訴人，被上訴人始持拿菜刀嚇令上訴人離開及反抗，則被上訴人之行為
    是否得認為非屬於正當防衛？再被上訴人持刀防衛之舉縱認或有過當之情，然得
    否憑此即率認為被上訴人有殺害上訴人之意圖，亦非無疑義。
(三)又徵諸上訴人所提之照片，上訴人之前胸、後背及左手臂固有受傷數處，惟均為
    皮膚表面之輕微擦挫傷，且上訴人於原審九十一年三月七日調解期日亦自承，其
    所受之傷害係被上訴人持拿菜刀剁傷所致，而非刺傷所致等語 (見原審卷第二三
    頁) ，足證，被上訴人果確有殺害上訴人之意圖，則伊實可持刀直刺上訴人之胸
    部或其他要害部分，又豈會令上訴人僅受如照片所攝之輕微擦挫傷。
(四)此外，上訴人復未能舉證被上訴人有何殺害上訴人之意圖及行為，尚難僅憑照片
    三張，遽認被上訴人有殺害上訴人之意圖，上訴人此部份之主張，尚屬無據，不
    應准許。
六、關於被上訴人是否有以惡意遺棄上訴人在繼續狀態中部分：
(一)按夫妻非財產上之協力義務，尤其是性行為之協力義務與同居義務具有不可分之
    關係，故縱履行同居之義務，而無正當理由拒絕性行為時，則婚姻生活徒具形式
    ，婚姻外性生活難免發生，夫妻感情難以維繫，婚姻共同生活即無法維持，是僅
    有同居義務，尚不足以維持婚姻生活，尚須有協力義務與之配合，實質與形式兼
    具，始能有圓滿之婚姻生活，因此自婚姻之本質觀之，違反性行為之協力義務，
    似非不得認為得構成惡意遺棄。查二造自九十年八月間起即已分房並分開樓層各
    自居住乙節，已如前述，而上訴人係主張被上訴人拒絕與其同房，被上訴人則辯
    稱，係上訴人拒絕同房，且說伊要謀財害命，其間伊有要求與上訴人行房，詎上
    訴人竟說伊要整死他等語，惟按民事訴訟如係由上訴人主張權利者，應先由上訴
    人負舉證之責，若上訴人既不能舉證證明其自己主張之事實為真實，則被上訴人
    就其抗辯事實即令不能舉證，或其所舉證據尚有疵累，亦應駁回上訴人之請求，
    (最高法院七十四年台上字第九一三號判決意旨可資參照)。查上訴人於原審九十
    一年三月十四日審理時已自承，其並無法舉證證明係被上訴人拒絕與其同房 (見
    原審卷第三六頁) ，則揆諸前開判決意旨，縱認被上訴人就其抗辯事實不能舉證
    ，或其所舉證據尚有疵累，因上訴人就被上訴人有拒絕同房該待證事實並無法舉
    證以實其說，是違反性行為之協力義務，縱非不得認為得構成惡意遺棄，亦難認
    上訴人之主張為有理由。
(二)又上訴人另主張被上訴人自九十年十月間起即未準備膳食供其食用，更未幫其清
    洗衣物云云，查夫妻固負有互相協力之義務，然是否準備膳食及清洗衣物等家務
　　，全應由女性負責？上訴人為何無須負此協力義務？況被上訴人現仍在經營麵攤
　　生意，上訴人則業已領取退休俸賦閒在家，其身體行動則尚屬健全，此為二造所
　　不爭，自堪信為真。故如認僅被上訴人須擔負準備膳食及清洗衣物等家務，上訴
　　人則無須負此協力義務，不惟有違兩性實質平等之虞，似更有忽視現實兩造家庭
　　角色分工之情，足證，上訴人以被上訴人未準備膳食供其食用，及未幫其清洗衣
　　物為由，認被上訴人有惡意遺棄上訴人在繼續狀態，應難認為有理。
(三)此外，上訴人復未能舉證證明被上訴人有惡意遺棄上訴人在繼續狀態中之行為，
    亦難上訴人此部份之主張為有理由，上訴人以此為由訴請離婚，於法亦屬不合。
七、關於被上訴人是否有構成難以維持婚姻之其他重大事由部分：
    被上訴人對於彼二人於婚姻關係存續中，因個性不合爭吵不休，事實目前業已分
    居，雙方已無互動，平日生活亦無交集，兩造感情確已破裂之事實，固不爭執 (
    見原審卷第二四頁、本院卷第三十頁至第三二頁) ，復經證人即兩造之子于國鴻
    於本院證稱：「我父母感情一直不和，我搬出去時我母親就搬到一樓居住，因為
    我母親認為我父親不照顧他，事實上我母親從不做家事，家中雜亂不堪‧‧‧我
    父親之前曾經被人毆傷，上下樓不便，我母親也不照顧我父親。‧‧‧我父母親
    因為金錢的問題一直相處不來，‧‧‧我希望我的父母親能夠離婚」，證人即兩
　　造之媳婦陳美雲於本院證稱：「‧‧我公公和婆婆常會為了細故吵架，‧‧‧我
　　婆婆不願意和我公公同住，‧‧‧我婆婆搬到一八○號一樓，還作鐵門不讓我公
　　公進去，還把上樓的樓梯換鎖，一直到現在」，足證兩造夫妻已無法互相照顧，
　　亦無互相疼惜、關懷之情，形同陌路甚至處於敵對怨恨狀態，夫妻繼續共同生活
　　之目的，已無可期待，兩造婚姻自難以維持，應認構成民法第一千零五十二條第
　　二項有難以維持婚姻之其他重大事由。
八、綜上所述，上訴人以被上訴人惡意遺棄上訴人在繼續狀態中，且有殺害上訴人之
    意圖，構成難以維持婚姻之重大事由，依民法第一千零五十二條第一項第五款、
    第六款、第二項規定，訴請離婚，雖被上訴人之行為尚難構成民法第一千零五十
    二條第一項第五款、第六款惡意遺棄及意圖殺害對方之離婚事由，惟綜觀兩造夫
    妻情感已無互動，無法互相照顧，亦無互相疼惜、關懷之情，形同陌路甚至處於
    敵對怨恨狀態，夫妻繼續共同生活之目的，已無可期待，兩造婚姻自難以維持，
    應認構成民法第一千零五十二條第二項有難以維持婚姻之其他重大事由。從而上
    訴人據以請求判決准其與被上訴人離婚，於法洵屬有據，應予准許。原審判決駁
    回上訴人之請求，尚有未洽。上訴意旨指摘原判決不當，求予廢棄改判，為有理
    由，爰由本院予以廢棄改判，如主文第二項所示。
九、本件事證已明，兩造其餘攻擊防禦方法，於判決結果不生影響，爰不一一詳予論
    述，附此敘明。
十、據上論結，本件上訴為有理由，依民事訴訟法第四百五十條、第七十八條，判決
    如主文。
中　　　華　　　民　　　國　　九十一　　年　　　八　　　月　　　六　　　日
　　　　　　　　　　　　　　 　民事第二庭
　　　　　　　　　　　　　　　　　 審判長法　官　尤　豐　彥
　　　　　　　　　　　　　　　　　　　　 法　官　翁　昭　蓉
                                         法　官　魏  麗  娟
右正本係照原本作成。
如不服本判決，應於收受送達後二十日內向本院提出上訴書狀，其未表明上訴理由者
，應於提出上訴後二十日內向本院補提理由書狀（均須按他造當事人之人數附繕本）
上訴時應提出委任律師或具有律師資格之人之委任狀；委任有律師資格者，另應附具
律師及格證書及釋明委任人與受任人有民事訴訟法第四百六十六條之一第一項但書或
第二項（詳附註）所定關係之釋明文書影本。
中　　　華　　　民　　　國　　九十一　　年　　　八　　　月　　　八　　　日
　　　　　　　　　　　　　　　　　　　　 書記官　曾　瓊　安
附註：
民事訴訟法第四百六十六條之一（第一項、第二項）：
對於第二審判決上訴，上訴人應委任律師為訴訟代理人。但上訴人或其法定代理人具
有律師資格者，不在此限。
上訴人之配偶、三親等內之血親、二親等內之姻親，或上訴人為法人、中央或地方機
關時，其所屬專任人員具有律師資格並經法院認為適當者，亦得為第三審訴訟代理人
。
